臺北高等行政法院簡易判決
　　　　　　　　　　　　　　　　　　　 94年度簡字第764號
原　　　告　甲○○
訴訟代理人　蘇美玲　律師
被　　　告　財政部臺灣省北區國稅局
代　表　人　許虞哲（局長）住同上
訴訟代理人　乙○○
　　　　　　丙○○
上列當事人間因綜合所得稅事件，原告不服財政部中華民國93年
8月11日台財訴字第09313512620號訴願決定，提起行政訴訟。本
院判決如下：
    主  文
原告之訴駁回。
訴訟費用由原告負擔。
    事  實
壹、事實概要：
  一原告辦理民國（下同）88年度綜合所得稅結算申報後，被告
    所屬新店稽徵所查核時，依財政部臺北市國稅局通報資料，
    基於下述客觀事實，而核定原告另有其他所得新台幣（下同
    ）909,217元未申報，併入其課稅所得額中，認定原告綜合
    所得總額為2,643,206元，補徵應納稅額124,796元。
    (一)原告於88年年初向第三人陳境棟以270萬元買入1筆土地，
      但沒有辦理所有權移轉登記，而上開土地在原告買入後被
      分割為4筆土地（有4個地號）。
    (二)原告復於88年10月5日將上開買入之同一土地（已分割為
      4個地號之4筆土地）以3,609,217元出賣予其兄洪村山。
      並依原告與洪村山之共同指示，由陳境棟直接辦理土地所
      有權移轉登記予第三人洪松廷（洪村山之子）。
    (三)以上270萬元與3,609,217元間之差額909,217元即為原告
      在當年度取得之其他所得。
  二原告不服上開核定而申請復查，但復查結果未獲變更，原告
    提起訴願亦遭駁回，因此提起本件行政訴訟。
貳、兩造聲明：
  一原告聲明：
    求為判決撤銷原處分（復查決定）及訴願決定。
  二被告聲明：
    求為判決駁回原告之訴。
參、兩造之爭點：
  一原告主張之理由：
    (一)按本件財政部維持被告之復查決定，認原告於88年度買入
      台北縣中和市○○段二八張小段276-149地號、276-151地
      號、276-153地號及276-154地號，未辦理產權移轉登記，
      直接出售予洪村山，差價909,217元，經審理核定財產交
      易所得909,217元，併計原告當年度綜合所得課稅，無非
      係以：(1)訴願人（即原告）提示支票影本及土地買賣契
      約書（補充協議書）並未詳列折價內容，如何計算每筆之
      價款，均未作成詳細記錄，且距當年度交易完成日期時日
      久遠，無法審酌，應為臨訟補據。(2)本部台北市國稅局
      個案調查本案之承辦人邱小姐說明，關係人洪村山於原查
      時並未作此主張，訴願人雖提示支票往來，惟尚難以證明
      與本案有關，所稱尚難採信云云為據。惟是項認定昧於事
      理，疏於查證，不足維持，爰說明如下：
      1.查原告與訴外人洪村山係同胞兄弟，88年、89年間，原
        告將所有之公共設施保留地27筆出售予洪村山，雙方並
        依買賣契約之約定，付清買賣價款並辦竣所有權移轉登
        記，嗣因買賣完成後，市場景氣持續低迷，不動產交易
        價格遭受波及連連下挫，洪村山所購前開土地因無法順
        利脫售，致其資金積壓，無法順利調度及運作，虧損慘
        重，而向原告大吐苦水，原告與伊手足至親，亦不忍自
        己獲利而致洪君虧損過鉅，雙方乃於90年1月2日另訂土
        地買賣契約書（補充協議書），約定由原告退還部分前
        揭土地買賣價金共656萬元予伊，並由原告當場交付現
        金8萬元並簽發5張支票供洪君按期提示，洪君並於90年
        3月間全部兌領完畢。按「其他所得：不屬於上列各類
        之所得，以其收入額減除成本及必要費用後之餘額為所
        得額」，所得稅法第14條第1項第10類規定已有明文。
        是關於本項之其他所得認定，必以收入額減除成本及必
        要費用後之餘額始屬之。查被告機關認定原告出售前開
        4 筆土地獲有利益909,217元，實因雙方嗣後協商調降
        價金，由原告返還656萬元予伊而不存在，原告實無此
        項獲利，彰彰明甚。
      2.次查被告機關以：原告提示之支票影本及土地買賣契約
        書（補充協議書）並未詳列折價內容，如何計算每筆之
        價款，均未作成詳細記錄，且距當年度交易完成日期時
        日久遠，無法審酌，應為臨訟補據云云，為其駁回復查
        之理由。惟按「當事人互相表示意思一致者，無論其為
        明示或默示，契約即為成立」，民法第153條第1項著有
        明文，是民法關於契約之成立，不僅不以書面契約詳列
        標的、價金計算之內容為必要，甚至連書面契約之訂定
        與否，均委由當事人自行決定，並不以作成書面為契約
        成立之要件。又契約雙方對於標的物眾多之買賣價金磋
        商，於最後議定階段，以總價款之金額進行磋商，而不
        以單一標的物之價金多寡一一議定後再行加總者，所在
        多有，一般交易習慣上亦復如是，況原告與洪村山係同
        胞兄弟，於議定價款時以總價款協商，而於議定出雙方
        均能接受之數額，並約定款項給付方式及日期後作成該
        補充協議書，雖未就個別土地之折價內容予以一一載明
        ，然既不違民法之規定，亦與市場交易慣例相符，自屬
        有效，被告機關以其自己之意思，對當事人契約訂立之
        方式與內容記載，為法律所未規定之要求與限制，自不
        足採憑。
      3.再查原告就主張之還款情事，不僅提出買賣雙方簽立之
        補充協議書供核，並有與該協議書記載相符，自金融機
        關調閱支票影本可為款項給付流程之證明，被告機關竟
        以「距當年度交易完成日期時日久遠，無法審酌，應為
        臨訟補據」云云，為其不採之理由，實難昭折服。蓋被
        告機關係於91年8月12日始作成本件核定，惟前開補充
        協議書及款項支付流程均於90年間早已完成可稽，試問
        如何臨訟補作？尤其各筆資金流程均透過金融機關完成
        ，金額、日期均有詳細之流程可稽，倘原告真如被告機
        關所稱係臨訟補據，則必於接獲本件核定書後所臨時制
        作，其資金流動日期必在該核定書日期之後，豈能如原
        告所呈，資金流動日期均在被告機關核定前？被告機關
        不依法查稅、課稅，竟以原告提呈之單據時日久遠不加
        審酌，又憑臨訟偽作之揣測，駁回原告復查之申請，實
        難令人心服。
      4.按「事實之認定，應憑證據，不得出於臆測，此項證據
        法則，自為行政訴訟所適用」、「當事人主張真實，須
        負舉證責任，倘所提出之證據，不足為其主張事實之證
        明，自不能認其主張之事實為真實。又行政官署對於人
        民有所處罰，必須確實證明其違法之事實，倘不能確實
        證明違法事實之存在，其處罰即不能認為合法」，最高
        行政法院61年判字第70號判例、88年度判字第4260號判
        決各有明文。又「稅捐之稽徵乃科人民以義務，課稅事
        實之存在自應依證據認定之，無證據自不得以擬制推測
        之方法，推定課稅事實之存在。又認定課稅事實之證據
        ，係指足以證明行為人確有課稅事實之積極證據而言，
        該項證據必須與待證事實相契合，始得採為認定課稅事
        實之資料，若課稅處分所認定之事實，與所採之證據，
        不相適合，即屬證據上理由矛盾，該課稅處分當然為違
        背法令。再按基於實質課稅原則，稽徵機關於調查事實
        時，自應就有利及不利納稅義務人之事實，一律注意，
        不得僅採不利事實而捨有利事實於不顧」，鈞院90年訴
        字第3937號判決均有明文。查原告就所主張之事實，業
        已提呈補充協議書及各該資金流動證明可稽，被告機關
        就該有利於原告之事實及證據，不依法審酌，率為法律
        規定所無之不當要求及限制在前；又以時日久遠難於查
        核，拒絕查察而以臨訟補作之臆測為藉口在後，駁回原
        告復查申請，實有悖於最高行政法院及鈞院各開判決意
        旨，而不足採憑。
      5.又財政部台北市國稅局調查本案之承辦人，係屬稅捐稽
        徵機關之工作人員，職司課稅之責，與被告機關之功能
        相同，其所為說明或認定，充其量僅屬被告機關作成本
        件課稅處分，其機關內部審酌承辦人員之意見而已，實
        不足作為課稅之證據基礎，至為灼然。又本件原查時關
        係人洪村山縱未將本件買賣緣由及前後轉折為清楚詳細
        之說明，亦不論其未作說明之理由為何，惟原告於申請
        復查本件時，已將各該證物一一提呈，殊不得因關係人
        未於當時向被告機關說明，或不知說明或說明有所疏漏
        ，即可作出與事實相悖之認定，或據此影響原告權益甚
        明。
    (二)另外本案中即使假設被告機關上開之稅基認定為真正，但
      對稅捐客體之歸類與稅基計算亦有錯誤，茲說明如下：
      1.按被告機關係以：「原告本年度買入台北縣中和市○○
        段二八張小段276-149、276-151、276-153及276-154等
        地號土地，並未辦理產權移轉登記，直接出售予洪村山
        君，差價909,217元，應核課其他所得，經財政部台北
        市國稅局查得核定其他所得909,217元，通報被告所屬
        新店稽徵所，歸課綜合所得總額2,643,206元，經核並
        無不合」云云為據，而為本件課稅處分。
      2.查本件被告機關原於復查決定時，認上開交易所得應列
        歸「財產交易所得」，併課當年度綜合所得稅，嗣經訴
        願決定機關引用其84年7月5日台財稅字第841633008號
        函釋：「納稅義務人購買農地，因不具備自耕能力而未
        辦理產權過戶，旋即出售予第三者，並直接由原地主變
        更所有權為第三者，其間該納稅義務人所獲之利益，核
        屬所得稅法第14條第1項第9類（現為第10類）規定之其
        他所得，應依法課徵綜合所得稅」，認本件交易所得應
        列歸「其他所得」而併課之。
      3.惟按「左列各種所得，免納所得稅：…16、『個人及營
        利事業出售土地』，…，其交易之所得」，所得稅法第
        4條第1項第16款著有明文，是被告機關既於本件課稅之
        基礎事實上認定本件交易所得，係原告出售上開各筆土
        地予訴外人洪村山所增加之收益，則本質上該交易所得
        應屬原告出售土地之所得，依上開規定自免納所得稅。
        雖上開各筆土地，原告買入後係登記於洪松廷名下，惟
        此不過係原告財產配置及安排之一種方式，洪松廷不僅
        承認上開各筆土地之所有權屬於原告，事實上亦配合原
        告辦理各項與買賣有關之手續，原告係對各筆土地具有
        管領力及支配力之人，殆無疑義，豈可拘泥於登記之形
        式，否認人民事實上經濟活動之過程，而認本件所得非
        屬土地交易所得？況依被告機關認定之事實言，原告獲
        得之價金3,609,217元，係出售上開各筆土地之對價，
        則原告因此增加之收益，自屬土地交易所得，被告機關
        昧於事實，拘泥於登記之形式，而為本件稅捐之認定，
        如此種主張可得成立，則無異認人民出售土地，因是否
        登記於自己名下，即產生免納所得稅與否之不同，對一
        實質上相同之經濟活動，而為繳納所得稅與否之不同認
        定，無異係藉此懲罰未將買入土地登記於自己名下之人
        ，除此之外，尚有何意義可言？
      4.再按訴願決定機關援引之84年7月5日台財稅字第841633
        008號函釋，僅係其自身針對具體個案所為之解釋函令
        ，充其量僅能就事實特徵相同，或具有重要之相似性之
        個案始能加以引用，而非稍有雷同即得任意加以引用。
        查本件原告買入上開各筆土地，並非未辦理所有權移轉
        登記，即自原地主直接移轉予後手洪村山，而係將各筆
        土地分別按買賣契約之約定付款，辦理土地增值稅申報
        而移轉予原告指定之登記名義人洪松廷名下，與訴願決
        定機關所引上開函釋中，未自出賣人處辦理所有權移轉
        登記而直接由原地主移轉予後買賣契約之買受人者並不
        相同，前者2次土地買賣係按規定分別辦理2次所有權移
        轉登記，並辦理2次土地增值稅申報；後者則簡省1次所
        有權移轉過戶及土地增值稅之申報手續，二者迥不相同
        ，訴願決定機關援引上開之函釋，所欲解釋之個案，其
        具體事實特徵與本件並不相同，率予引用而認定本件原
        告所得應屬其他所得云云，顯屬錯誤。
      5.再退萬步言之，縱依被告機關所為主張，認原告所獲得
        之利益非屬所得稅法第4條第1項第16款之土地交易所得
        ，而能免納所得稅，惟依被告機關就原告取得本件收益
        之事實認定，至少應認係基於財產或權利之交易所取得
        ，而屬同法第14條第7類之財產交易所得，按「第7類：
        財產交易所得：凡財產及權利因交易而取得之所得：一
        、財產或權利原為出價取得者，以交易時之成交價額，
        減除原始取得之成本，及因取得、改良及移轉該項資產
        而支付之一切費用後之餘額為所得額」，所得稅法第14
        條第7類規定著有明文；又「人民有依法律納稅之義務
        ，憲法第19條定有明文。國家依法課徵所得稅時，納稅
        義務人應自行申報，並提示各種證明所得額之帳簿、文
        據，以便稽徵機關查核。凡未自行申報或提示證明文件
        者，稽徵機關得依查得之資料或同業利潤標準，核定其
        所得額。此項推計核定方法，與憲法首開規定之本旨並
        不抵觸。惟依此項推計核定方法估計所得額時，應力求
        客觀、合理，使與納稅義務人之實際所得相當，以維租
        稅公平原則」，司法院釋字第218號亦有明文。依此被
        告機關於認定原告之收益時，均應減除原始取得之成本
        ，及因取得、改良及移轉該項資產而支付之一切費用。
        惟依被告機關所為之計算，其僅減除原告取得之成本，
        其餘之費用，如印花稅、規費、代書費用及至仲介費用
        則俱未計算在內，顯與上開規定及大法官會議解釋意旨
        相違，應予撤銷。
      6.末按「第10類：其他所得：不屬於上列各項之所得，以
        其收入額減除成本及必要費用後之餘額為所得額」，所
        得稅法第14條第10類著有明文，則所謂「其他所得」，
        必指不屬於所得稅法14條第1類至第9類之所得，始能歸
        入作為「其他所得」。查本件原告之所得，依被告機關
        及訴願決定機關認定之事實，係原告出售土地而來，性
        質上自屬於土地交易所得，退萬步言之，縱非土地交易
        所得，至少亦屬財產或權利交易之所得，惟訴願決定機
        關引用其自身之解釋，將之歸類於「其他所得」，已有
        謬誤。況縱屬「其他所得」，依上開規定，亦應減除原
        告取得之成本及費用，始能計算原告所得之金額。惟查
        被告機關僅扣除取得成本，對於其他費用俱未扣除亦有
        違誤。雖被告機關認原告應就費用之數額負舉證之責任
        ，惟衡諸市場土地買賣慣例，土地買賣之成本，除有土
        地取得成本外，尚有依印花稅法第7條第4款規定：「印
        花稅稅率或稅額如左：... 四、典賣、讓售及分割不動
        產契據：每件按金額千分之一，由立約或立據人貼印花
        稅票」，所支付之印花稅、依土地登記規則第45條、46
        條規定所支付之登記規費，及代書費、仲介費用等，此
        為眾人皆知之事實，縱原告因時日久遠未能提出，被告
        機關自仍應上開規定設算原告應繳及所負擔之費用，不
        容因此即認各該費用均不存在。
  二被告主張之理由：
    (一)按「個人之綜合所得總額，以其全年左列各類所得合併計
      算之．．．第10類：其他所得：不屬於上列各類之所得，
      以其收入額減除成本及必要費用後之餘額為所得額。」為
      所得稅法第14條第1項第10類所明定。次按「納稅義務人
      購買農地，因不具備自耕能力而未辦理產權過戶，旋即出
      售予第三者，並直接由原地主變更所有權為第三者，其間
      該納稅義務人所獲之利益，核屬所得稅法第14條第1項第9
      類（現為第10類）規定之其他所得，應依法課徵綜合所得
      稅。」為財政部84年7月5日台財稅第841633008號函所明
      釋。
    (二)原告本年度買入臺北縣中和市○○段二八張小段276-149
      、276-151、276-153及276-154等地號土地，並未辦理產
      權移轉登記，直接出售予洪村山，差價909,217元，應核
      課其他所得，經財政部臺北市國稅局查得核定其他所得
      909,217元，通報被告所屬新店稽徵所，歸課綜合所得總
      額2,643,206元，經核並無不合，請予維持。
    (三)至原告主張因不動產交易市場持續低迷，於90年初同意返
      還前揭土地交易之價金，並提示支票影本及土地買賣契約
      書（補充協議書），實無此項獲利云云。查該土地買賣契
      約書（補充協議書）並未詳列折價內容，如何計算每筆之
      價款，均未作詳細記載，且距離當年度交易完成日期時日
      久遠，無法審酌，應為臨訟補據，再經洽臺北市國稅局個
      案調查本件之承辦人邱小姐說明，關係人洪村山於原查時
      並未作此主張，又原告所提示支票往來資料，並未能證明
      作何用途，且金額亦不相符，難以證明與本件有關，所稱
      尚難採信。
    理  由
壹、程序方面：
    本案兩造爭執之稅基金額為909,217元，而依本案原告所適
    用之稅率13%計算，其對應納稅額之影響大體上為118,198元
    ，實際計算結果則補徵124,796元，未達20萬元。而司法院
    曾於92年9月17日以（92）院台廳行一字第23681號令，依行
    政訴訟法第229條第2項之規定，將行政訴訟法第229條第1項
    之簡易案件金額（價額）自3萬元，提高為20萬元。故本案
    應認合於行政訴訟法第229條第1項第1款「關於稅捐課徵事
    件涉訟，所核課之稅額在新臺幣20萬元以下（原為3萬元，
    現提高為20萬元）而涉者」，應依簡易訴訟程序進行之。
貳、兩造爭執之要點：
  一針對原告88年度綜合所得稅額之認定，被告機關基於以下之
    事實，另行認定原告當年度有1筆「其他所得」909,217元存
    在。
    (一)原告於88年年初向第三人陳境棟以270萬元買入1筆土地，
      但沒有辦理所有權移轉登記，而上開土地在原告買入後被
      分割為4筆土地（有4個地號）。
    (二)原告復於88年10月5日將上開買入之同一土地（已分割為
      4個地號之4筆土地）以3,609,217元出賣予其兄洪村山。
      並依原告與洪村山之共同指示，由陳境棟直接辦理土地所
      有權移轉登記予第三人洪松廷（洪村山之子）。
    (三)以上270萬元與3,609,217元間之差額909,217元即為原告
      在當年度取得之其他所得。
  二原告則對上開客觀事實，提出以下之事實抗辯及法律爭點：
    (一)事實層面上（稅基事實減縮為零）：
      原告主張，其雖在88年間已取得上開所得，但於90年1 1
      月2日與買受人洪村山達成協議，由其退還部分土地款（
      金額為656萬元，但是多筆土地賣價之退回，其中本件系
      爭土地之賣款中退回多少，原告未具體表明計算方式，但
      謂已全額退回），所以已發生之「所得」復歸於消滅。
    (二)如果上開事實主張不被採信，則法律層面上，亦有以下之
      爭點：
      1.有關稅捐客體之歸類部分：
        (1)從實質課稅原則之角度立論，本案原告實際出售的是
          「土地」，因此所產生之所得應被定性為「土地交易
          所得」，依所得稅法第4條第1項第16款之規定，不應
          計入原告綜合所得稅之課稅所得範圍內。
        (2)又就算上開所得不應定性為「土地交易所得」，但也
          應該是一般「財產交易所得」，被告定性為「其他所
          得」亦有不當。
      2.有關稅基計算之部分：
        被告機關在計算上開稅捐客體之稅基時，只減除成本而
        未減除下列費用：
        (1)代書費。
        (2)仲介費。
        (3)土地登記規費。
        (4)印花稅費。
參、本院之判斷：
  一本案所涉基礎法理之說明：
    按稅捐為法定之債，凡符合法定構成要件者，稅捐債務即行
    成立。而如果對稅捐成立所須具體之實體構成要件內容為分
    析，可以分為下述六類之構成要件「要素」，即：
    (一)稅捐主體。
    (二)稅捐客體。
      其中所得稅之稅捐客體為「所得」，而其又可再細分為以
      下之課題：
      1.所得之定義：
        其主要在討論何謂「收入」，以與「借貸」有所區別。
      2.所得之適格客體：
        討論「得到」的多種「收入」中，那些項目應在所得稅
        法承認其為「所得客體」。
      3.「所得」之歸類及量化：
        (1)歸類之所以與量化一起討論，主要是因為收入之歸類
          本身會決定其可否扣除成本費用及成本費用之範圍。
          而在「收入」轉化為「所得」的過程中，這個部分的
          討論會影響所得最終量化結果。
        (2)而量化之課題則是將「所得貨幣化」轉換為稅基。
          所得量化之基本假設是「貨幣之購買力不因時間的
            變化而改變」。
          所得量化之步驟有四，其順序分別是：
            A.「收入」的量化。
            B.以「收入成本費用配合原則」決定該收入所對應
              之「成本費用」範圍。
            C.上述「成本費用」的量化。
            D.「量化之收入」減「量化之成本費用」。
    (三)稅捐客體之「歸屬」：
      在所得稅法之部分，其下又可再細分為：
      1.時間上之「歸屬」（會牽涉到稅捐成立時點之判斷）。
      2.空間上之「歸屬」（會牽涉到是否為我國稅捐法制所規
        範之稅捐客體，例如是否為「中華民國來源所得」之判
        斷）。
      3.對主體之歸屬（涉及個案中適格納稅義務人之判斷）。
    (四)稅基之決定（即稅捐客體如何「量化」之課題）。
    (五)稅率。
    (六)稅捐減免事由。
  二在上開法理基礎下，原告主張之事實爭點，嚴格言之，實屬
    法律課題，涉及稅捐法制上「稅捐構成要件之充分與回復」
    理論，而在下述法理體系下，原告上開退回已取得之收入，
    應不影響本案稅基認定，爰說明其法理如下（參閱黃茂榮教
    授者稅法總論第1冊第288—290頁）。
    (一)按稅捐為法定之債，於法律規定之構成要件經充分時發生
      ，由於事實上之生活關係一旦實現，便不能夠再溯及地加
      以改變，故稅捐構成要件以事實生活關係作為要素者，稅
      捐一經發生，原則上便不再變更其內容。
    (二)然而稅法構成要件要素如非事實上之生活關係，而係以「
      法律行為」、「行政處分」或公法上及私法上之法律關係
      為其構成要件要素者，如果這些事件事後得依法律行為或
      依法律溯及地廢止或改變其物權上之效力，此時因為有廢
      止或改變物權效力之法律行為或法律產生，將足以影響到
      已發生之稅捐債務。此屬稅捐構成要件效力之解消，「回
      復」到稅捐債務未成立前之狀況。
    (三)但在本案中，依原告所述，其之所以與洪村山另定新約退
      還買受人洪村山已依約給付之買賣價金，其原因在於「事
      後因市場景氣改變，洪村山無法順利出售買入之土地，其
      顧及親誼，而另定新約，退還部分價款」，由此可知：
      1.以上退款乃是新約之訂定，而非由洪村山依原來之買賣
        契約單方行使撤銷權或解約權限，使因契約而生之權利
        義務溯及地變更或消滅，不僅不符合上開「回復」理論
        中所要求「行為足以產生溯及性之物權效力」標準。
      2.何況本案之解約結果也是因為雙方事後之自由合意而形
        成，卻不是原來買賣契約自始有爭議而生者。這種情形
        在所得稅法上之規範評價，就如同原告事後贈與財產予
        洪村山一般，其贈與之財產不但不能自贈與人贈與年度
        之所得中扣除，甚至其本身還應負擔贈與稅。
      3.事實上，稅捐條款（指「當事人約定，當稅捐機關之法
        律見解比當事人所者不利時，則當事人間締結之契約失
        其效力」之契約約款）也只有在克服「難以掌握稅捐機
        關法律見解所引起之法律上不安」的限度內被承認（見
        上揭書第290頁）。則在類似本案之情形，如果承認買
        賣雙方可以事後合意調整已給付之價金，無疑產生稅基
        操控之弊端。
    (四)另外原告所言合意退還價款之原因是「市場景氣改變」，
      但是原告出售予洪村山之土地均為「既成道路用地」，此
      等土地購入價格已較公告現值為低（僅公告現值之1、2成
      而已），出售用途亦屬特定（留供抵稅之用），應不受經
      濟或市場景氣與否之影響，是以原告以上所述之真實性亦
      值懷疑。
    (五)是以本案之稅基將不會因為原告在90年間與洪村山之退款
      約定而影響本案已成立之所得稅債務。
  三至於上開收入之歸類定性，本院基於下述理由，認定為「財
    產交易所得」，而非「土地交易所得」，茲說明如下：
    (一)按在個人綜合所得稅中討論「收入」之歸類定性，其實益
      在於「決定該筆收入是否可以認列成本費用」（所得稅法
      第14條第1項參照）。以此標準言之，有關系爭收入之歸
      類到底是「財產交易所得」，抑或是「其他所得」，因為
      2種所得均可扣除「成本費用」，所以此等爭議在實務上
      並無實益可言。只不過因為法律上之「財產」種類繁多，
      「權利」本身亦可視為「財產」一種，而原告出售者雖然
      不是土地本身，卻是其對第三人陳境棟享有之「土地所有
      權之移轉登記請求權」，仍應屬「財產交易所得」。被告
      機關將之定性為「其他所得」，雖有不妥，但對課稅所得
      額之認定本身不生影響，爰由本院在判決理由中予以說明
      即可。
    (二)至於上開應定性為「財產交易所得」之收入，是否能再定
      性為免稅之「土地交易所得」才是本案中另一有意義之爭
      點，對此爭點，本院贊同被告機關之意見，而採否定之見
      解，茲說明理由如下：
      1.針對此一爭點，首須說明者乃是「量能課稅原則」與「
        實質課稅原則」有其不同之規範義涵（參閱黃茂榮教授
        著「稅捐法規之違憲審查」一文，載於植根雜誌19卷11
        期第441頁以下）。
        (1)「量能課稅原則」重在稅捐客體之有無及其經濟上之
          歸屬，比較屬於稅負能力之主觀個別判斷，與認定稅
          基事實時所採取之「經濟觀察法」近似，偏重於「事
          實認定」之層次。
        (2)「實質課稅原則」則重在「在既定事實下，究竟納稅
          義務人有無及其有多大之負擔稅捐能力」，比較重視
          「通案原則」，偏重於「法律解釋」之層次。
      2.本案之上開爭點涉及法律之正確適用，而且具有通案性
        ，應在「量能課稅原則」底下加以討論。
      3.而「量能課稅原則」之觀點立論，本院認為所得稅法第
        4條第1項第16款之適用範圍應該越小越好，因為：
        (1)土地交易所得本來即是財產交易所得之一種，應該構
          成自然人1個稅捐週期全部所得之一部，並且由其所
          得總額決定其稅負能力，現行土地增值稅分離課稅之
          設計，實悖離量能課稅之理想。
        (2)更嚴重的是，在土地增值稅之稅基計算上也不以實際
          市場價格為準，而以「公告現值」為準，又一次違反
          「量能課稅原則」。
      4.所以本院認為只要沒有土地所有權移轉之交易外觀者，
        均不應納入「所得稅法第4條第1項第16款」之適用範圍
        ，故本案中原告既無移轉土地所有權之外觀事實，其與
        洪村山交易之收入即不能定性為免稅之「土地交易所得
        」。
      5.另外由於本案交易標的均為「劃為『公共設施保留地』
        之既成道路」，此等土地之移轉，依現行法制，本來即
        免徵土地增值稅（土地稅法第39條第2項參照），且其
        免稅之目的是為避免原地主遭受「因土地受管制導致價
        格偏低」之損失，但原告則係以低價購入此等土地，不
        移轉所有權，以減低移轉時之成本，將來俟機出售謀利
        ，也不在上開獎勵範圍內，其所獲致之所得更無排除於
        課稅所得範圍外之正當性。
  四而本案在計算稅基時，原告可否主張扣除費用部分之爭點，
    本院認為，因為原告未盡其客觀證明責任，被告機關予以否
    准，尚無違法，爰說明其理由如下：
    (一)此部分爭點所涉及者為稅捐構成要件中「稅基計算」之證
      明課題，因此必須先確定相關事實之客觀證明責任配置原
      則。茲說明如下：
      1.按在所得稅爭議案件，有關稅基計算之證明責任，依行
        政訴訟法上之「客觀證明責任分配原則」（這裏不用「
        舉證責任」一語，是因為考慮到行政訴訟法要求法院有
        職權調查之義務，但即使法院有職權調查之義務，在調
        查途徑已窮盡之情況下仍然有證明責任之客觀分配法則
        存在，以決定案件之勝負），應為以下之配置：
        (1)有關所得加項之「收入」，屬於稅捐債權發生之積極
          要件事實，應由「稅捐稽徵機關」終極負擔「事證不
          明」之不利益（意即如果經法院職權調查後，納稅義
          務人是否有此筆加項收入存在，仍處於真偽不明之情
          況時，稅捐稽徵機關即不得將此筆收入計入納稅義務
          人之所得項內），除非基於法律之規定，或者基於有
          法律明確授權之法規命令，容許「推計課稅」，才會
          「弱化」稅捐稽徵機關對待證事實之證明強度，而實
          質上課予納稅義務人反證證明「加項收入存在具有真
          偽不明之情況，而且此等情況之真偽不明有極高程度
          的蓋然性」。以上所述客觀證明責任之「弱化」，屬
          於法理原則之例外情況，必須有其規範上正當性，方
          得許可。
        (2)而有關所得減項之成本及費用，因屬稅捐債權減縮或
          消滅之要件事實，則應由「納稅義務人」終極負擔「
          事證不明」之不利益。換言之，如果經法院職權調查
          後，納稅義務人是否有此筆減項費用存在及其費用之
          多寡，仍處於真偽不明之情況時，稅捐稽徵機關具有
          「決定是否接受此筆支出（或多少金額之支出），將
          之列為所得減項」之認定權限。且此種權限之限制，
          應僅「行政自我拘束原則」或行政法理之其他「一般
          法律原則」而已。
      2.此部分爭點既然涉及費用之數額計算，自應由原告負擔
        客觀證明責任，爰在此先行敘明之。
    (二)而在上開客觀證明責任配置法理基礎下，本院認為原告未
      盡到其客觀證明責任，故被告機關未予計入並無違法。
      1.按原告所言之各項費用雖然在客觀上必然會支出（例如
        土地登記規費與印花稅費）；或在日常經驗法則上極有
        可能會支出（例如代書費與仲介費），但是到底是何人
        支出仍須舉證證明之。因為交易所生之各項公私費用支
        出，是可以透過民事上之約定來加以分配，故實際支出
        人可能是買受人，也可能是出賣人。
      2.而在本案中，本來的2個買賣交易，卻經由原告之安排
        ，在公法上只有1次土地所有權移轉登記，而且受移轉
        者又非第2次之買主。則在此情況下，以上費用可能原
        告負擔，也可能是原地主陳境棟或洪村山，甚至是洪村
        山之子洪松廷負擔。
      3.原告從未提出任何證據資料，證明上開費用實際由其本
        人支付，自難將之列為計算稅基之減項。
肆、綜上所述，本件補稅處分並無違法，訴願決定予以維持亦無
    違誤，原告訴請撤銷於法無據，應予駁回。
據上論結，原告之訴為無理由，爰依行政訴訟法第236條、第98
條第3項前段，判決如主文。
中　　華　　民　　國　　94　　年　 　9　　月　　9　　 日
                              第五庭  法  官  帥嘉寶
上為正本係照原本作成。
本件以訴訟事件所涉及之法律見解具有原則性者為限，始得於本
判決送達後20日內向本院提出上訴狀並表明上訴理由，如已於本
判決宣示後送達前提起上訴者，應於判決送達後20日內補具上訴
理由（均按他造人數附繕本），且經最高行政法院許可後方得上
訴。
中　　華　　民　　國　　94　　年　 　9　　月　　9　　 日
   　　  　　　　　　　    　         書記官  蘇亞珍
